臺灣高等法院臺中分院民事判決　100年度勞上字第1號
上　訴　人　順興汽車貨運行
法定代理人　黃文義
訴訟代理人　李明海律師
複　代理人　詹志宏律師
視同上訴人　全中夏
被　上訴人　林書廷
被　上訴人　林君翰
被　上訴人　林子琪
兼　上三人
法定代理人　鄧瓊華
前　列四人
共　　　同
訴訟代理人　白裕棋律師
前　列四人
共　　　同
複　代理人　劉雅榛律師
上列當事人間請求職業災害補償金事件，上訴人對於民國99年10
月27日臺灣彰化地方法院99年度勞訴字第21號第一審判決提起上
訴，本院於100年3月9日言詞辯論終結，判決如下：
    主  文
上訴駁回。
第二審訴訟費用由上訴人（含視同上訴人）連帶負擔。
    事實及理由
壹、程序方面：
一、按債權人以各連帶債務人為共同被告提起給付之訴，以共同
    被告中之一人或數人非基於個人關係之抗辯而經法院認為有
    理由者為限，始得適用民事訴訟法第五十六條第一項之規定
    （最高法院73年度台上字第2929號裁判參照）。又按民事訴
    訟法第五十六條第一項第一款，所謂共同訴訟人中一人之行
    為，有利益於共同訴訟人或不利益於共同訴訟人，係指於行
    為當時就形式上觀之，有利或不利於共同訴訟人而言。非指
    經法院審理結果有利者其效力及於共同訴訟人，不利者其效
    力不及於共同訴訟人而言，故共同訴訟人中之一人，對於下
    級法院之判決聲明不服提起上訴，在上訴審法院未就其內容
    為審判之前，難謂其提起上訴之行為對於他共同訴訟人不利
    ，其效力應及於共同訴訟人全體，即應視其上訴為共同訴訟
    人全體所為，最高法院52年台上字第1930號著有判例。
二、查本件被上訴人林書廷、林君翰、林子琪、鄧瓊華等四人（
    下簡稱被上訴人）起訴主張依勞動基準法第59條第4款及第
    62規定，請求順興汽車貨運行及全中夏連帶給付職災死亡補
    償金，經原審判令順興汽車貨運行及全中夏應連帶給付新台
    幣（下同）二百萬元本息在案，有原審卷宗及所附判決書可
    稽。茲順興汽車貨運行上訴主張本件並非職業災害之非個人
    關係抗辯，有上訴狀及二審筆錄可按，揆諸首開說明，其上
    訴效力應及於共同訴訟人全體，即應及於未上訴之全中夏，
    合先明。
貳、本件經本院審理結果，認第一審判決，其認事用法均無不當
    ，應予維持，並引用第一審判決書記載之事實．證據及理由
    。
參、兩造上訴及答辯要旨：
一、本件被上訴人主張：上訴人順興汽車貨運行係經營汽車貨運
    業（下簡稱上訴人），而視同上訴人全中夏（下簡稱上訴人
    ），則承攬順興汽車貨運行之貨運業務。又訴外人林益明即
    被上訴人鄧瓊華之配偶；林書廷、林君翰、林子琪等3人之
    父，自民國（下同）99年3月8日起受僱於上訴人全中夏，從
    事駕車載運貨物之工作。惟林益明於99年4月6日15時28分許
    駕駛車牌號碼566-ZD號營業曳引車載運水泥行經嘉義縣民雄
    鄉途中，因車輛翻覆而當場死亡。查林益明因本件職業災害
    而死亡，上訴人順興汽車貨運行應與全中夏依勞動基準法第
    62條規定，連帶負職業災害補償之責任。又按勞工遭遇職業
    災害而死亡時，雇主除給與5個月平均工資之喪葬費外，並
    應一次給與其遺屬40個月平均工資之死亡補償，其遺屬以配
    偶及子女為第一順位受領者，勞動基準法第59條第4款定有
    明文。查林益明之每月平均工資為新臺幣5萬元，兩造並於
    林益明死亡後曾行2次勞資爭議協調，惟上訴人僅給付25萬
    元之喪葬費，並未給付40個月平均工資之死亡補償總計200
    萬元，為此依勞動基準法（下簡稱勞基法）第59條第4款、
    第62條之規定，請求上訴人應連帶給付被上訴人200萬元，
    及其法定遲延利息。又參照嘉義縣政府勞資爭議協調第二次
    會議記錄（下簡稱勞資爭議協調會）證明：全中夏於當時已
    坦承係林益明之雇主，且與林益明存有勞動契約關係，並已
    支付林益明五個月平均工資之喪葬費25萬元完畢，有該勞資
    爭議協調會記錄及全中夏匯款至鄧瓊華之銀行帳戶可證。再
    者，上訴人順興汽車貨運行於當時除已坦承與全中夏間訂有
    委託服務契約（即承攬契約）外，及承認林益明係與全中夏
    簽訂勞動契約之事實。按勞基法第五十九條之補償規定，係
    為保障勞工，加強勞、雇關係、促進社會經濟發展之特別規
    定，性質上非屬損害賠償。是以職業災害補償制度之特質係
    採無過失責任主義，凡雇主對於業務上災害之發生，不問其
    主觀上有無故意過失，皆應負補償之責任，受僱人縱使與有
    過失，亦不減損其應有之權利（最高法院95年度台上字第25
    42號裁判參照）。又按勞動基準法第五十九條之補償規定，
    係為保障勞工、加強勞、雇關係，促進社會經濟發展之特別
    規定，非損害賠償。同法第六十一條尚且規定該受領補償之
    權利不得抵銷，應無民法第二百十七條過失相抵之適用（最
    高法院89年度第4次民事庭會議參照）。是縱令林益明曾飲
    酒駕車，亦無法免除上訴人之職災補償責任等詞。並求為判
    決駁回對造之上訴。
二、上訴人順興汽車貨運行、全中夏則以：查訴外人林益明與順
    興汽車貨運行並無直接僱傭關係，且林益明當日承載貨物並
    運送於道路上後，即未再與順興汽車貨運行聯絡，是順興汽
    車貨運行實無法直接掌控林益明發車後一切行車狀況。次查
    經抽取訴外人林益明之眼球液結果顯示有酒精濃度反應，足
    見災害之發生為林益明酒後駕車行為間接所致，其危險源非
    雇主所能控制，自無法令上訴人就本件職業災害負責之理。
    再查，訴外人林益明因飲酒車禍亡故，其亡故並不屬於職業
    災害範圍，亦職務災害之發生間，無相當因果關係，自無勞
    動基準法之適用。又按勞動基準法第62條第1項之規定係適
    用於事業單位招人承攬，且承攬人再將該事業再承攬與第三
    人，則最後承攬人與中間承攬人必須與最後承攬人就該災害
    負起連帶責任，立法者係令各階段承攬人負起照顧勞工之責
    任，而並未責令「定作人亦須加入此一連帶責任內」，此乃
    係顧及承攬契約中定作人將工作內容概括託付與承攬人後，
    概由承攬人自行決定工作內容之細節部份，定作人並無指揮
    之權利，是故，本件順興汽車貨運行既將貨物運送工作概括
    交付予全中夏承攬，則該運送工作全中夏欲交由何人運送以
    何車輛運送，亦即運送司機之選任管理，順興汽車貨運行完
    全無置喙餘地，是被上訴人引用勞動基準法第62條第1項規
    定指稱順興汽車貨運行為林益明之雇主，法文解釋上恐有誤
    會。再者，被上訴人主張被害人林益明每月薪資應為5萬元
    ，無非係以99年10月13日庭呈林益明當月服務之貨運單，以
    及起訴狀中所附99年5月27日嘉義縣政府勞工服務中心所為
    之協調書面記錄中被告全中夏之陳述等件為據，因而指稱林
    益明每月薪資為5萬元，惟依據民事訴訟法第422條規定：「
    調解程序中，調解委員或法官所為之勸導及當事人所為之陳
    述或讓步，於調解不成立後之本案訴訟，不得採為裁判之基
    礎」，是故該協調紀錄應不得為本件判決基礎。再查，訴外
    人林益明事實上並非同全中夏之受僱人，其係依載運貨物趟
    數、距離計酬之『承攬人』，故其並非勞動基準法所定義之
    勞工等語，資為抗辯。(一)原判決不利益於上訴人之部分均廢
    棄。(二)上開廢棄部分，被上訴人在第一審之訴駁回。(三)原審
    費用及上訴費用均由被上訴人負擔。
肆、法官協議兩造爭點整理（見本審卷第59頁反頁至第60頁）：
一、兩造不爭執事項：
  (一)順興汽車貨運行係經營汽車貨運業，全中夏則承攬順興汽車
    貨運行之貨運業務。
  (二)鄧瓊華之配偶即林書廷、林君翰、林子琪等3人之父林益明
    ，自民國99年3 月8 日起受僱於全中夏，從事駕車載運貨物
    之工作。惟林益明於99年4 月6 日15時28分許駕駛車牌號碼
    566-ZD號營業曳引車載運水泥行經嘉義縣民雄鄉途中，因車
    輛翻覆而當場死亡。
  (三)兩造於99年5月6日及99年5月27日經嘉義縣政府勞資爭議二
    次協調會，雙方協調結果：『本案協調部分成立，資方喪葬
    費部分分共計新台幣25萬元整分兩期支付，一期未支付視為
    全部到期，分別於99年6月5日99年7月5日前以匯入勞方配偶
    鄧瓊華君玉山銀行帳戶（0000000000000）。職災補償40個
    月平均工資待車禍鑑定報告後以商業保險抵充部分金額，再
    行第3次協調』
二、兩造爭執事項：鄧瓊華等主張依據勞基法第59、62條請求，
    有無理由？
伍、得心證之理由：
一、查被上訴人主張：上訴人順興汽車貨運行係經營汽車貨運業
    ，上訴人全中夏則承攬順興汽車貨運行之貨運業務，被上訴
    人鄧瓊華之配偶即被上訴人林書廷、林君翰、林子琪等3人
    之父林益明，從事駕車載運貨物之工作。惟林益明於99年4
    月6日15時28分許駕駛車牌號碼566-ZD號營業曳引車載運水
    泥行經嘉義縣民雄鄉途中，因車輛翻覆而當場死亡。又兩造
    於林益明死亡後曾行2次勞資爭議協調，上訴人僅給付25萬
    元之喪葬費等情，業據被上訴人提出商業登記查詢資料、臺
    灣嘉義地方法院檢察署相驗屍體證明書、嘉義縣政府勞資爭
    議第1次、第2次協調會議紀錄、鄧瓊華銀行存摺、順興汽車
    貨運行商業登記抄本、林益明繼承系統系表及相關戶籍謄本
    等件附卷可稽（見原審卷第14頁至第17頁；本審卷第82-91
    頁），並經本院調閱臺灣嘉義地方法院檢察署99年度相字第
    220號林益明相驗卷宗（下簡稱相驗卷宗），核閱屬實，復
    為上訴人所不爭執，自屬實在。
二、次查，訴外人林益明上開時地所駕駛車牌號碼566-ZD號營業
    曳引車，係登記於順興汽車貨運行名下，有該汽車車籍查詢
    單在上開相驗卷宗可稽（見相驗卷第16頁）。又查兩造於99
    年5月27日在嘉義縣政府勞資爭議協調第2次會議成立喪葬費
    協調，其會議記錄記載：「資方主張：順興汽車：勞方係與
    靠行車主全中夏簽訂勞動契約…」；「資方主張：全中夏君
    ：與林君約定無底薪並以趟數計算之勞動契約，林君薪資已
    支付新台幣5萬元…」；「雙方協調結果：本案協調部分成
    立，資方喪葬費部分分共計新台幣25萬元整分兩期支付...
    」，有該勞資協調會記錄在卷可按（見原審卷第17頁），核
    與本院向嘉義縣政府調閱勞資爭議協調會紀錄（見本審卷第
    94-101頁），互相合。足證全中夏確係訴外人林益明雇主
    ，且月薪5萬元無誤。是上訴人空言否認全中夏係訴外人林
    益明雇主，及月薪5萬元云云，顯屬無據。
三、又按勞動基準法第59條規定勞工遭遇之職業災害，係勞工於
    執行其業務上之工作時，因工作的意外事故，而致使勞工發
    生死亡、殘廢、傷害或疾病的災害。查林益明受僱於被上訴
    人全中夏，從事駕車載運貨物之工作，業如前述，且林益明
    於99年4月6日事故發生當日係駕駛順興汽車貨運行車牌號碼
    566-ZD號營業曳引車執行其業務上工作等情，業經證人即順
    興汽車貨運行合夥人許志賢於相驗案件證稱：99年4月6日15
    時28分在嘉義縣民雄鄉○○村○○路上發生車禍之車牌號碼
    566-ZD號曳引車是其公司之車輛，該車輛係由林益明駕駛，
    林益明駕駛車牌號碼566-ZD號曳引車，後有車牌號碼72-QH
    號子車，是由臺中港裝載水泥到嘉義縣民雄鄉民雄工業區臺
    泥混泥土廠下料等語明確（見臺灣嘉義地方法院檢察署99年
    度相字第220號相驗卷第7頁至第8頁），足證林益明於上開
    時、地執行職務時因車輛翻覆致死亡，此職務之執行與災害
    之發生間有相當因果關係，為勞動基準法所指之職業災害，
    足堪認定，而有勞動基準法職業災害補償等規定之適用。
四、又按勞動基準法第62條第1項規定「事業單位以其事業招人
    承攬，如有再承攬時，承攬人或中間承攬人，就各該承攬部
    分所使用之勞工，均應與最後承攬人，連帶負本章所定雇主
    應負職業災害補償之責任」，本項規定雖由其主詞用語觀之
    ，須與最後承攬人負連帶責任者為承攬人或中間承攬人，而
    不包括事業單位，然而本條規定之立法理由在於「事業單位
    有以其事業交予他人承攬者，他人亦有將所承攬之工作，再
    次交予他人承攬者，事業單位對於交予他人承攬之工作所生
    職業災害，應與承攬人，以下各次承攬人負連帶補償責任。
    事業單位或各次承攬人就職業災害所支付之補償費得向最後
    承攬人求償」，且該條第2項係規定「事業單位或承攬人或
    中間承攬人，為前項之災害補償時，就其所補償之部分，得
    向最後承攬人求償」，足見同條第1項應連帶負職業災害補
    償責任者，自應包括將事業招人承攬之事業單位，又該條對
    事業單位應連帶負職業災害補償責任者，並未限定於事業單
    位就該職業災害有過失之情形，事業單位自不得主張其就該
    職業災害之發生無過失，而免除其連帶補償之責任（臺灣高
    等法院高雄分院85年度勞上更（一）字第1號裁判參照）。
    又按勞動基準法所稱之事業單位，依同法第2條第5款規定定
    義為：「事業單位：謂適用本法各業僱用勞工從事工作之機
    構」，再參照前述立法理由，可知勞動基準法第62條課予事
    業單位連帶補償責任，以事業單位以其事業招人承攬為前提
    ，蓋僅於此情形，事業單位既對其事業、營業具有專業知識
    ，客觀上也才有預防職業災害發生之可能；況且事業單位藉
    轉承攬其事業而獲得經營上之利益，法律上課予事業單位補
    償責任，也才因此具有妥當性。參此可知，事業單位倘有本
    條規定將其事業招人承攬，於發生職業災害時，亦應與承攬
    人、中間承攬人負連帶補償責任。觀諸上訴人順興汽車貨運
    行所營事業項目為：汽車貨運業，此有上訴人順興汽車貨運
    行商業登記查詢資料附卷足參（見原審卷第14頁），準此，
    上訴人順興汽車貨運行為適用勞動基準法之事業（詳見該法
    第3條規定）。查林益明所從事之貨運工作，係由原事業單
    位即上訴人順興汽車貨運行將貨運業務交由上訴人全中夏承
    攬，而上訴人全中夏再雇用林益明從事貨運工作乙情，如前
    所述，則依前開說明，上訴人順興汽車貨運行應為勞動基準
    法第62條所稱之事業單位，在承攬人即上訴人全中夏所雇用
    之勞工林益明發生職業災害之情事下，即應與上訴人全中夏
    負連帶補償責任，是上訴人等辯稱其不需依勞動基準法第62
    條規定負連帶補償責任云云，委無足取。
五、又上訴人另辯稱：本件係因訴外人林益明酒後駕車致發生事
    故，此危險源非雇主所能控制，自無法令上訴人就本件職業
    災害負云云，並以林益明之眼球液經送驗結果檢出酒精成分
    為據（見同上相驗卷第50頁）。惟按勞基法第五十九條之補
    償規定，係為保障勞工，加強勞、雇關係、促進社會經濟發
    展之特別規定，性質上非屬損害賠償。且按職業災害補償乃
    對受到「與工作有關傷害」之受僱人，提供及時有效之薪資
    利益、醫療照顧及勞動力重建措施之制度，使受僱人及受其
    扶養之家屬不致陷入貧困之境，造成社會問題，其宗旨非在
    對違反義務、具有故意過失之雇主加以制裁或課以責任，而
    係維護勞動者及其家屬之生存權，並保存或重建個人及社會
    之勞動力，是以職業災害補償制度之特質係採無過失責任主
    義，凡雇主對於業務上災害之發生，不問其主觀上有無故意
    過失，皆應負補償之責任，受僱人縱使與有過失，亦不減損
    其應有之權利。又雇主對受僱人有選任及監督之責（民法第
    188條參照），即有使受僱人適合駕駛狀態之義務，要無藉
    口雇主就職業災害之發生，須可得控制之危害狀態，始有職
    業補償適用（最高法院95年度台上字第2542號裁判參照）。
    是上訴人所辯，訴外人林益明飲酒車禍，縱令屬實，亦與其
    本件應負之職業災害補償責任並無影響。
六、再按勞動基準法第59條規定：「勞工因遭遇職業災害而致死
    亡、殘廢、傷害或疾病時，雇主應依左列規定予以補償。但
    如同一事故，依勞工保險條例或其他法令規定，已由雇主支
    付費用補償者，雇主得予以抵充之：...4.、勞工遭遇職業
    傷害或罹患職業病而死亡時，雇主除給與五個月平均工資之
    喪葬費外，並應一次給與其遺屬四十個月平均工資之死亡補
    償。其遺屬受領死亡補償之順位如左：配偶及子女。...
    」。查被上訴人主張林益明月平均工資為5萬元，業據提出
    卷附（見本審卷第17頁）之嘉義縣政府勞資爭議第2次協調
    會議紀錄記載：「協調關係當事人：(一)勞方：林益明（歿）
    配偶:鄧瓊華、(二)資方：順興汽車貨運行、全中夏。協調內
    容：...全中夏君：與林君約定無底薪並以趟數計算之勞動
    契約，林君薪資已支付新台幣5萬元...。雙方協調結果：本
    案協調部分成立，資方喪葬費部分共計新台幣25萬元整分兩
    期支付...。」，足見上訴人全中夏、順興汽車貨運行就給
    與5個月平均工資之喪葬費部分已同意給付25萬元而成立調
    解，堪認林益明之月平均工資為5萬元（查據上開勞基法規
    定．雇主應給與五個月平均工資之喪葬費，而兩造協調成立
    給付林益明喪葬費25萬元，堪認兩造於調解時均同意月平均
    工資為5萬元）。從而，被上訴人主張上訴人全中夏應依勞
    動基準法第59條規定一次給與林益明之遺屬40個月平均工資
    即200萬元之死亡補償，洵屬有據，且上訴人順興汽車貨運
    行依勞動基準法第62條規定應就上開死亡補償負連帶補償責
    任，是上訴人否認應連帶負補償之責云云，要非可採。
陸、綜上所述，本件被上訴人本於勞動基準法第59條第4款、第
    62條規定，請求上訴人連帶給付200萬元，及自99年4月22日
    起至清償日止，按年息百分之5計算之利息（依勞動基準法
    施行細則第33條規定，雇主依勞動基準法第59條第4款給與
    勞工之死亡補償應於死亡後15日內給付，故本件應自林益明
    於99年4月6日死亡後之第16日即99年4月22日就前開金額起
    算遲延利息），為有理由，應予准許。上訴人所辯，均無可
    取。是則原審判命上訴人如數連帶給付，於法並無不合。上
    訴意旨指摘原判決不當，求予廢棄改判，為無理由，應予駁
    回其上訴。
柒、本件事證已臻明確，兩造其餘攻擊或防禦方法及所提證據，
    均與本院心證之形成，不生影響，爰不一一再加以論述，併
    此明。
捌、據上論結，本件上訴為無理由，依民事訴訟法第四百五十四
    條、第四百四十九條第一項、第八十五條第二項，判決如主
    文。
中    華    民    國   100    年    3     月    23    日
                民事第一庭    審判長法  官  吳火川
                                    法  官  胡景彬
                                    法  官  陳繼先
以上正本係照原本作成。
如對本判決上訴，須於收受判決送達後20日內向本院提出上訴書
狀，其未表明上訴理由者，應於提出上訴後20日內向本院提出上
訴理由書（須按他造人數附具繕本）。
上訴時應提出委任律師為訴訟代理人之委任狀。具有民事訴訟法
第466條之1第1項但書或第2項之情形為訴訟代理人者，另應附具
律師及格證書及釋明委任人與受任人有該條項所定關係之釋明文
書影本。如委任律師提起上訴者，應一併繳納上訴審裁判費。
                                    書記官  蘇昭文
中    華    民    國   100    年    3     月    23    日
                                                      Ａ